【裁判字號】    94,簡上,58
【裁判日期】    950330
【裁判案由】    確認本票債權不存在
【裁判全文】
臺灣桃園地方法院民事判決              94年度簡上字第58號
上  訴  人  丙○○
被上 訴 人  甲○○
上列當事人間確認本票債權不存在事件，上訴人對於民國94年1
月11日本院桃園簡易庭93年度桃簡字第779 號第一審判決提起上
訴，經本院於民國95年3 月16日言詞辯論終結，判決如下：
    主  文
原判決廢棄。
確認被上訴人持有上訴人簽發票號第ＴＨ○四三五五九號，發票
日為民國九十年六月十五日，到期日為民國九十年六月三十日，
面額新台幣壹拾陸萬元之本票，其票據債權對上訴人不存在。
第一、二審訴訟費用由被上訴人負擔。
    事  實
甲、上訴人方面：
壹、聲明：如主文所示。
貳、陳述：除與原判決記載相同者，茲引用之外，補稱：
一、上訴人於民國90年6 月15日簽發票號第TH043559號，發票日
    為90年6 月15日，到期日為同年6 月30日，面額新台幣（下
    同）16萬元，免除作成拒絕證書之本票1 紙（下稱系爭本票
    ）交付被上訴人，委由被上訴人將系爭本票轉交其前妻乙○
    ○收執，憑以向乙○○借款，乙○○即於同日自其設於新竹
    國際商業銀行（下稱新竹商銀）東內壢分行第00000000000
    號帳戶轉帳16萬元至上訴人負責經營之金技工業有限公司（
    下稱金技公司）於該分行所設第00000000000 號帳戶內，是
    系爭借款之消費借貸契約係存在於上訴人與乙○○間，而非
    存在於兩造之間。
二、被上訴人本身尚積欠上訴人84萬元借款未還，自無資力借款
    予上訴人，被上訴人辯稱上開16萬元借款係其指示乙○○匯
    款予上訴人，或稱係其向乙○○借得後，再轉借予上訴人，
    均與常理不合。是被上訴人未依約將系爭本票轉交乙○○收
    執，反執系爭本票向鈞院聲請裁定強制執行，經鈞院以93年
    度票字第3663號裁定准予強制執行在案，自屬無據。且上訴
    人嗣已清償向乙○○所借之全部借款債務，則被上訴人自不
    得就系爭本票對上訴人主張票據權利。如鈞院認定兩造間成
    立16萬元之消費借貸契約，且上訴人並未清償欠款，則上訴
    人主張以被上訴人另欠上訴人之24萬元借款（鈞院92年度票
    字第1862號）與本件上訴人之債務相抵銷。綜上，爰提起本
    件上訴，請求廢棄原判決，改判如上開聲明所示。
參、證據：除援用第一審所提證據外，補提金技公司設於新竹商
    銀東內壢分行第00000000000 號帳戶存摺封面暨交易紀錄節
    本各1 件、金技公司簽發之支票3 紙為證，並聲請訊問證人
    乙○○。
乙、被上訴人方面：
壹、聲明：上訴駁回。
貳、陳述：除與原判決記載相同者，茲引用之外，補稱：
    上訴人於90年6 月15日在金技公司之營業所向被上訴人借用
    16萬元，經被上訴人當場交付現金16萬元予上訴人，上訴人
    則簽發系爭本票交被上訴人收執，作為借款憑證；此項借款
    係兩造間之借款，與乙○○無關。至於乙○○於90年6 月15
    日自其設於新竹商銀東內壢分行之前揭帳戶轉帳16萬元至上
    訴人負責經營之金技公司設於該分行之前開帳戶，係乙○○
    與上訴人間之另筆借款，與被上訴人無關，亦即被上訴人以
    現金借予上訴人之系爭16萬元借款，與乙○○轉帳予上訴人
    之前開16萬元，係不同筆借款。且上訴人係因兩造間系爭借
    款而簽發系爭本票交付被上訴人，並非因其透過被上訴人向
    乙○○借用前揭16萬元轉帳金額所示之借款，被上訴人自無
    須將上訴人曾簽發系爭本票交被上訴人收執之情形告知乙○
    ○，更無須將系爭本票交予乙○○收執。而上訴人既未清償
    向被上訴人所借系爭16萬元借款，則縱上訴人嗣後已清償其
    向乙○○借貸之借款，亦與被上訴人無關，不得據以主張被
    上訴人就系爭本票對上訴人之票據權利不存在，被上訴人自
    得持系爭本票聲請鈞院裁定准許強制執行；原判決認事用法
    並無違誤，請求判決駁回本件上訴。
參、證據：除援用第一審所提證據外，聲請鈞院函請新竹商銀提
    供「乙○○」設於該分行第000000 00000號帳號，自90年9
    月1 日起至90年11月30日止之支票託收資料。
丙、本院依職權函請新竹商銀提供乙○○於90年6 月15日轉帳16
    萬元至金技公司設於新竹商銀東內壢分行第00000000000 號
    帳戶之資料，並調閱本院91年度票字第7202號、92年度票字
    第1862號、93年度票字第3663號本票裁定事件卷宗。
    理  由
一、上訴人起訴主張其於90年6 月15日簽發系爭本票交付被上訴
    人，委由被上訴人將系爭本票轉交其前妻乙○○收執，憑以
    向乙○○借款，乙○○即於同日自其設於新竹商銀東內壢分
    行第00000000000 號帳戶轉帳16萬元至上訴人負責經營之金
    技公司於該分行所設第00000000000 號帳戶內，上開借款之
    消費借貸契約應存在於上訴人與乙○○間，而非存在於兩造
    之間，且上訴人嗣已清償向乙○○所借之全部借款。詎被上
    訴人未依約將系爭本票轉交乙○○收執，反執系爭本票向本
    院聲請裁定強制執行，經本院以93年度票字第3663號裁定准
    予強制執行在案，爰請求確認被上訴人就其持有上訴人簽發
    之系爭本票，其票據債權對上訴人不存在等語。
二、被上訴人則以系爭本票係因上訴人向其借用系爭16萬元借款
    而簽發交其收執，與上訴人另向乙○○借用如前揭轉帳金額
    所示之16萬元借款無關。並以上訴人未清償向被上訴人所借
    系爭借款，其自得向上訴人主張系爭本票之票據權利等語，
    資為抗辯。
三、上訴人起訴主張系爭本票係由伊簽發交付被上訴人，並經被
    上訴人持以向本院聲請裁定強制執行，經本院以93年度票字
    第3663號裁定准予強制執行在案等情，業據其提出本院93年
    度票字第3663號裁定1 件為證，並經本院依職權調閱上開本
    票裁定事件卷宗，核閱無訛，且為被上訴人所不爭執，自堪
    信為真實。惟上訴人主張系爭本票係因其欲透過被上訴人向
    其前妻乙○○借款而簽發，則為被上訴人所否認，被上訴人
    並以前揭情詞置辯，是本件應審究之爭點為：（一）系爭本
    票係因上訴人向被上訴人借款，或係向乙○○借款而簽發？
    其消費借貸契約係存在於兩造之間，或存在於上訴人與乙○
    ○之間？（二）被上訴人就系爭本票得否向上訴人主張票據
    權利？爰分論如下。
四、按「當事人主張有利於己之事實者，就其事實有舉證之責任
    。」民事訴訟法第277 條前段定有明文。且按「支票乃文義
    證券及無因證券，故支票上之權利義務，悉依票上所載文義
    定之，與其基礎之原因關係各自獨立。支票上權利之行使，
    不以其原因關係存在為前提，是以執票人行使支票上權利時
    ，就其基礎之原因關係確係有效存在，並不負舉證責任。反
    之，若票據債務人以自己與執票人間所存抗辯之事由，對抗
    執票人，依票據法第13條規定觀之，固非法所不許，惟應由
    票據債務人就該抗辯事由負舉證之責任。」（最高法院78年
    度台上字第485 號裁判意旨參照）。經查，系爭本票係由上
    訴人簽發交付被上訴人，既如前述，兩造就系爭本票自屬直
    接前後手之關係，則上訴人以自己與執票人即被上訴人間所
    存抗辯事由對抗被上訴人，自非法所不許。惟被上訴人既否
    認上訴人所辯系爭本票係因上訴人透過被上訴人向乙○○借
    款而簽發交付被上訴人轉交乙○○收執，依上引法文裁判所
    示證據法則，自應由上訴人就該項有利於己之事實負舉證責
    任。惟查證人乙○○於本件94年6 月24日準備程序期日到庭
    結證略稱：被上訴人係伊前夫，惟伊未經手，亦未看過或拿
    到系爭本票，系爭本票係兩造間之債權債務關係，伊不清楚
    詳情，伊雖曾詢問被上訴人如何取得系爭本票，惟未獲被上
    訴人告知，僅表示系爭本票係兩造間之事情；上訴人曾陸續
    向伊借過數筆借款，惟除其中1 筆100 萬元借款，伊曾要求
    上訴人簽發本票及借據外，其餘各筆借款伊均僅要求上訴人
    簽發同面額之支票等語（參本院卷第42頁至第44頁），核與
    被上訴人主張系爭本票係因兩造間前揭借款而簽發，與乙○
    ○無關相符，另參原審卷附上訴人清償向乙○○所借全部借
    款時所簽訂之協議書（參原審卷第31頁），除記載乙○○應
    返還供上開100 萬元借款擔保之本票外，並未記載系爭本票
    ，或載明乙○○應將系爭本票返還上訴人，足認系爭本票並
    非因上訴人向乙○○借款而簽發；上訴人聲請再傳訊證人乙
    ○○到庭證明系爭本票確係因其欲透過被上訴人向乙○○借
    款而簽發等情，核無再傳訊之必要。此外，上訴人既未舉證
    證明其上開主張確與事實相符，是其辯稱系爭本票係因其欲
    透過被上訴人向乙○○借款而簽發交付被上訴人，委由被上
    訴人轉交乙○○，即無可採，應認以被上訴人主張上訴人係
    因向其借用系爭借款而簽發系爭本票予被上訴人收執為可採
    。
五、次按「稱消費借貸者，謂當事人一方移轉金錢或其他代替物
    之所有權於他方，而約定他方以種類、品質、數量相同之物
    返還之契約。」民法第474 條第1 項定有明文。且按消費借
    貸係要物契約，除當事人有約定一方移轉金錢或其他代替物
    之所有權於他方，由他方以種類品質數量相同之物返還之合
    意外，並須將金錢或其他代替物實際交付借用人，始為成立
    。如對於交付之事實有爭執，自應由主張已交付借款之貸與
    人負舉證責任。另按支票為文義證券及無因證券，支票上權
    利係依支票文義而發生，與其基礎之原因關係各自獨立，支
    票上權利之行使，不以其原因關係存在為前提，尚難因執有
    支票，即得證明其所主張之原因關係為存在。如借用人否認
    已收到借款，依舉證責任分配之原則，自應由貸與人就已交
    付借款之事實負舉證責任。（最高法院90年台上字第8 號裁
    判意旨參照）。本件系爭本票既係因上訴人向被上訴人借用
    系爭借款而簽發交付被上訴人收執，上訴人並否認被上訴人
    曾交付系爭借款，已如前述，則參照上引舉證責任分配之原
    則，自應由被上訴人就其已交付系爭借款予上訴人收受之事
    實負舉證責任。惟被上訴人就其如何交付系爭借款之經過，
    先稱係上訴人向其借款，其再向乙○○借款，請乙○○匯款
    予上訴人（參本院卷第55頁、第56頁），嗣改稱其於90年6
    月15日至金技公司營業所當場交付16萬元現金借款予上訴人
    ，由上訴人當場簽發系爭本票交其收執等語（參本院卷第91
    頁），前後說詞不一，已難採信。且被上訴人於本件審理過
    程，自始至終均未舉證證明其確已交付系爭16萬元借款予上
    訴人收受，是其主張已交付系爭借款予上訴人，自無可採，
    上訴人抗辯其未曾收受被上訴人所交付之系爭借款，自屬可
    採。則依上引法文所示，自難認為兩造間業已成立被上訴人
    所指系爭消費借貸契約，被上訴人自不得以兩造間業已成立
    該契約，據以就系爭本票對上訴人主張票據權利。從而，上
    訴人提起本件訴訟，請求確認被上訴人就系爭本票對上訴人
    之票據權利不存在，自屬有據。
六、綜上所述，本件上訴人主張兩造間並未成立被上訴人所指系
    爭16萬元借款之消費借貸契約，被上訴人就系爭本票對上訴
    人之票據債權不存在為可採，被上訴人辯稱兩造間業已成立
    系爭16萬元借款之消費借貸契約為無可取。從而，上訴人提
    起本件訴訟，請求確認被上訴人就系爭本票對上訴人之票據
    權利不存在，為有理由，應予准許。原審為上訴人敗訴之判
    決，尚有未洽。上訴意旨指摘原判決不當，求予廢棄改判，
    為有理由。爰由本院予以廢棄改判如主文第2 項所示。
七、本件事證已臻明確，兩造其餘主張陳述及所提證據，經核與
    判決之結果均無影響，爰不另一一論述，併此敘明。
八、結論，本件上訴為有理由，依民事訴訟法第436 條之1 第3
    項、第450 條、第78條，判決如主文。
中    華    民    國    95    年    3     月    30    日
                  民事第一庭審判長法  官  郭琇玲
                                  法  官  林曉芳
                                  法  官  陳勇松
以上正本係照原本作成。
本判決不得上訴。
中    華    民    國    95    年    3     月    30    日
                                  書記官  蔡佳玲


司法院資訊處製作；財團法人民間司法改革基金會備份。
